【裁判字號】    88,訴,1277
【裁判日期】    890329
【裁判案由】    常業重利
【裁判全文】
臺灣臺北地方法院刑事判決                        八十八年度訴字第一二七七號
    公  訴  人  臺灣臺北地方法院檢察署檢察官
    被      告  丁○○
    選任辯護人  顏文正
右列被告因常業重利案件，經檢察官提起公訴（八十八年度偵字第一六六八七號），
本院判決如左：
    主  文
丁○○共同以犯乘他人急迫貸以金錢，而取得與原本顯不相當之重利罪為常業，處有
期徒刑月。
    事  實
一、丁○○明知綽號「阿海」之吳姓成年男子係經營俗稱「地下錢莊」即以貸放金錢
    予不特定民眾藉以收取高利資而維生之人，竟自八十八年七月間某日起，以每月
    薪資新台幣（下同）二萬八千元之代價受雇於綽號「阿海」之人，並自其受雇於
    時起即與綽號「阿海」之吳姓成年男子及其他同時受雇之人間基於常業重利之犯
    意連絡及行為分擔，由綽號「阿海」之吳姓成年男子以在報紙刊載貸款廣告及電
    話號碼00000000號（嗣更改電話號碼為00000000號）為聯絡工
    具，於明知社會上有因急迫而舉債之人，仍預設苛刻重利之條件，即每貸與一萬
    元，以每七日或十日計息一次，每次利息二千元，即相當於月息百分之六十至八
    十之計息方式，並於借款時要求該欲借款之人需簽立票據以供擔保，乘甲○○及
    丙○○及其他不特定人急迫需要用錢而無他處可以告貸或告貸不易之際，以前開
    方法與其連絡欲為告貸，即由綽號「阿海」之吳姓成年男子對該不特定人貸與金
    錢，並指示丁○○或其他受僱之人交付借款民眾借得之金錢、或收取借款民眾清
    償所借之本金或借款利息，而取得與原本顯不相當之重利藉以牟利營生，並以之
    為常業（借款時間、金額及利息之計算詳如附表）。嗣因甲○○無法如期支付利
    息乃事先報警埋伏，而於八十八年七月十九日十四時五十分許，在台北市○○○
    路○段及復興北路之兄弟飯店門口，見丁○○向甲○○收取利息一萬元之際，而
    當場查獲，並自其身上扣得丙○○所立具之支票一紙及帳單一紙。
二、案經臺北市政府警察局松山分局報請台灣台北地方法院檢察署檢察官偵查起訴。
    理  由
一、訊據被告丁○○固不否認有於右揭時、地向被害人甲○○收取金錢而為警當場查
    獲之事實，然矢口否認有何常業重利犯行，辯稱：其並不知係為地下錢莊收取利
    息云云。經查，上開綽號「阿海」之吳姓成年男子所經營之地下錢莊，如何交付
    借款或收取本金、利息等細節，業經證人甲○○及丙○○分別於偵審中證述在卷
    ，並有扣案之支票及帳單各一紙附卷可稽。次查，扣案之支票，係由證人丙○○
    交付地下錢莊之「吳先生」作為擔保之用，業經證人丙○○於本院八十九年一月
    十九日調查中證述在卷；又該紙支票係於被告丁○○身上所查獲，且係綽號「阿
    海」之人所交付，亦經被告丁○○自承在卷；另證人甲○○於警訊中證稱：「‧
    ‧‧但我每次聯絡都是一名姓吳之男子接聽。‧‧‧」等語，足見證人丙○○及
    甲○○二人所稱之「吳先生」應係被告丁○○所稱綽號「阿海」之人無訛。又查
    ，被告丁○○為警查獲時身上所扣得之帳單一紙，其上記載有乙○○及其親人之
    年籍資料，業經證人乙○○於本院八十八年十月二十日調查中證述在卷，參諸證
    人乙○○於同日調查中亦證稱其曾因擬以電話借款而告知其個人及家人之年籍資
    料等語，核與證人丙○○於本院八十九年一月十九日調查中證稱：「‧‧‧他們
    有派人來家中拿借據、支票，及我親人聯絡電話。‧‧‧」等語相符，足見扣案
    之帳單，應係地下錢莊借貸所為。又被告丁○○雖稱持有扣案支票、帳單之原因
    ，係綽號「阿海」之人交付保管，並不知其用途云云，然該支票既係證人丙○○
    交付用以擔保，自屬相關借款之重要憑證，當無交由一般外務員保管之理；又被
    告丁○○於八十八年七月十九日偵查及本院八十八年九月二十九日調查中雖均稱
    係受僱從事文件收送工作，然其卻係因受綽號「阿海」之人指示收取款項而為警
    查獲，其既明知應徵工作項目與實際工作內容不符，復仍受僱從事收款工作，顯
    不符常情；參諸證人甲○○於警訊中證稱：被告丁○○於查獲時，因見警上前盤
    問即將所交付之一萬元塞回等情，足見其就綽號「阿海」之人經營地下錢莊之事
    ，尚難推諉不知。又被告明知綽號「阿海」之人經營地下錢莊貸放高利，卻仍受
    僱從事收取款項之工作，足見其與綽號「阿海」之人就上開重利犯行，確有犯意
    之聯絡及行為之分擔。再查，上開地下錢莊所貸與款項之計息方式，相當於月息
    百分之六十至八十，已如前述，較之吾國目前經濟狀況、有關法令與金融業、一
    般民間利率、民法第二０四條、第二０五條之法定利率等情形，並比較之一般債
    務之利息（如最高法院八十四年度台上字第五０六一號判決揭示「公眾週知之事
    實，毋庸舉證，刑事訴訟法第一百五十七條定有明文。查民間利息通常為月息二
    、三分（即百分之二、三），為一般有民間資金往來經驗者所熟知，．．．」等
    情），確有過於懸殊之處，故上開取息標準與其借款原本相較應屬顯不相當之重
    利。又證人甲○○及丙○○均稱急需金錢週轉而借款，被告既知被害人急需款項
    ，仍乘其急迫之際，預定苛刻條件，貸以金錢而博取重利，其有乘人急迫之情甚
    明。末查，被告以報紙上刊登廣告之方法，致令急迫需款之不特定民眾向其等借
    貸金錢資以索取高昂之利息之行為，顯為明知社會上有因急迫舉債濟急而欲舉債
    情形者，預先訂定苛刻之條件，一俟有人向之借款，即得博取重利，並以之為常
    業，此雖非對特定之人乘其急迫而為之，仍應成立刑法第三百四十五條之常業重
    利罪。且所謂常業犯，亦不以行為人以此一為唯一之職業為必要，兼營他業或以
    他業為掩護均足當之。參諸被告丁○○自承係以每月二萬八千元之薪資受僱，並
    於警訊中供稱：「‧‧‧我從中國時報刊登之徵人廣告上看到該公司應徵外務員
    ，並於七月十七日上午九時四十分許向該公司應徵，並替其工作。」等語，其顯
    係恃利息為營生並以之為常業。本件事證明確，被告犯行洵堪認定，應予依法論
    科。
二、核被告丁○○所為，係犯刑法第三百四十五條之常業重利罪。又被告與綽號「阿
    海」之吳姓成年男子及其他同時受雇人間就上開犯行，有犯意之聯絡及行為之分
    擔，為共同正犯。爰審酌被告未曾受有期徒刑以上刑之宣告，有台灣高等法院檢
    察署刑案紀錄簡覆表一紙附卷可稽，然其參與地下錢莊放貸金錢之舉，實已嚴重
    影響國內金融秩序安定，惟其所參與犯行之時間甚短，且其分工角色僅係受雇他
    人從事收取款項行為，及其品行、犯罪動機、目的、手段、智識程度、所生損害
    、所得利益、經營規模及犯罪後猶狡詞卸責等一切情狀，量處如主文所示之刑。
三、至扣案之被害人丙○○所立具之支票一紙，係借款之民眾交付資為擔保貸款所用
    ，因其日後仍得請求返還，其所有權並不屬於被告，爰不另為沒收之宣告（最高
    法院八十四年度台上字第三三二四號判決可資參照）；另扣案之帳單一紙，依證
    人乙○○所述之內容，核其性質應屬預備供犯罪所用之物，然刑法第三十八條第
    一項第二款所定得沒收之「供犯罪預備之物」，須法有處罰其預備行為之規定，
    且該物與犯罪有直接關係者，始足當之，倘預備行為不成立犯罪，則僅供犯罪預
    備之物，除係違禁物外，即不得予以宣告沒收（最高法院八十五年度台非字第三
    一八號判決參照），而刑法第三百四十五條常業重利罪之處罰，並無處罰預備行
    為之規定，核諸前揭最高法院之判決意旨，爰不併予宣告沒收之。
據上論斷，應依刑事訴訟法第二百九十九條第一項前段、刑法第二十八條、第三百四
十五條、罰金罰鍰提高標準條例第一條前段，判決如主文。
本案經檢察官劉承武到庭執行職務。
中    華    民    國  八十九    年      三      月        二十九    日
                                      臺灣臺北地方法院刑事第九庭
                                            法  官  黃  雅  君
右正本證明與原本無異
如不服本判決，應於判決送達後十日內，向本院提出上訴狀。
                                            書記官  文      柏
中    華    民    國      八十九    年      四      月        八        日
附錄本案論罪科刑法條：
刑法第三百四十五條
以犯前條之罪為常業者，處五年以下有期徒刑，得併科三千元以下罰金。
附表：
┌──┬────┬──────────┬───────┬────────┐
│編號│被害人  │   借  款  時  間   │借  款  金  額│ 利          息│
├──┼────┼──────────┼───────┼────────┤
│ 一 │甲○○  │八十八年三月間      │十萬元        │每十萬元以七日為│
│    │        │                    │（預扣利息二萬│一期，每期二萬元│
│    │        │                    │元）          │，相當月息百分之│
│    │        │                    │              │八十            │
├──┼────┼──────────┼───────┼────────┤
│ 二 │丙○○  │八十八年四月間      │十三萬元      │每十三萬元以十日│
│    │        │                    │（預扣利息二萬│為一期，每期二萬│
│    │        │                    │六千元）      │六千元，相當月息│
│    │        │                    │              │百分之六十      │
├──┼────┼──────────┼───────┼────────┤
│三  │甲○○  │八十八年六月十九日  │五萬元        │每五萬元以七日為│
│    │        │                    │              │一期，每期一萬元│
│    │        │                  │              │，相當月息百分之│
│    │        │                    │              │八十            │
└──┴────┴──────────┴───────┴────────┘


司法院資訊處製作；財團法人民間司法改革基金會備份。
